臺灣高等法院刑事判決　　　　　　　　 94年度上訴字第244號
上　訴　人　臺灣臺北地方法院檢察署檢察官
即　被　告　甲○○
選任辯護人　張智剛律師
　　　　　　劉玉津律師
上列上訴人因被告偽造文書等案件，不服臺灣臺北地方法院93年
度訴字第247號，中華民國93年12月22日第一審判決（起訴案號
：臺灣臺北地方法院檢察署92年度偵續字第514號），提起上訴
，本院判決如下：
    主  文
上訴駁回。
    理  由
一、公訴意旨略以：被告甲○○與乙○○係夫妻關係，雙方感情
    不睦，並對其子ＣＨＥＮＡＬＡＭＫ（民國八十六年十月二
    十四日生，美國籍）之親權及監護權之行使有所爭執。甲○
    ○為達攜同其子ＣＨＥＮＡＬＡＭＫ返回美國之目的，明知
    其子ＣＨＥＮＡＬＡＭＫ之，未曾遺失，即於九十一年九月
    二十五日向臺北縣政府警察局服務中心謊報ＣＨＥＮＡＬＡ
    ＭＫ之美國十二號二樓家中遺失後，旋於同年十月間，基於
    偽造私文書之犯意，未得乙○○之同意下，逕赴美國在台協
    會臺北辦事處，偽造乙○○之署名於同意ＣＨＥＮＡＬＡＭ
    Ｋ申請補發於同年十月二十五日，未經其夫乙○○之同意，
    即將年僅五歲之子ＣＨＥＮＡＬＡＭＫ帶離位於前址家中，
    致使乙○○遍尋其子ＣＨＥＮＡＬＡＭＫ不獲，始於同年十
    一月十五日向臺灣士林地方法院聲請假處分限制其子ＣＨＥ
    ＮＡＬＡＭＫ出境，並於同月二十一日請求臺北縣政府警察
    局新店分局協尋後，始知其子ＣＨＥＮＡＬＡＭＫ之下落，
    迨至同月二十四日為警於臺北市○○路○○街口處尋獲甲○
    ○及ＣＨＥＮＡＬＡＭＫ二人，並循線查悉上情等語。因認
    被告甲○○涉犯刑法第二百十六條、第二百十條之行使偽造
    私文書罪嫌及同法第二百十六條、第二百十四條之行使公務
    登載不實文書罪嫌。
二、上訴人即公訴人認被告涉犯上開偽造文書罪嫌，無非以告訴
    人乙○○之指訴、臺北縣政府警察局外事科外國人案件紀錄
    一紙（見偵字卷第九頁）等資為論據。訊據被告固承認其於
    九十一年九月二十五日至臺北縣政府警察局服務中心申報其
    子ＣＨＥＮＡＬＡＭＫ之美國台協會臺北辦事處申請補發Ｃ
    ＨＥＮＡＬＡＭＫ之美國有何偽造文書之犯行，辯稱：我當
    時確實找不到ＣＨＥＮＡＬＡＭＫ的美國及居留證，我也多
    次向乙○○詢問ＣＨＥＮＡＬＡＭＫ的美國何處，乙○○都
    說不知道，因為ＣＨＥＮＡＬＡＭＫ的美國了，所以我才會
    去申報遺失並且申請補發等語。被告之選任辯護人辯護意旨
    略以：被告並無使公務員登載不實之主觀犯意，且無偽造乙
    ○○署押之行為，此部分有被告向美國在臺協會申請ＣＨＥ
    ＮＡＬＡＭＫ美國
三、 經查：
（一）告訴人乙○○之指述：告訴人乙○○已於原審九十三年十
      二月九日審理時以證人之身分到庭，並在具結負擔偽證罪
      心理處罰之狀態下，由檢察官及被告之選任辯護人對其行
      交互詰問，且其所為證述內容與其之前在檢察官詢問時所
      為指述內容相同（詳原審該次期日審判筆錄及偵字卷第三
      七、三八頁及第六九、七十頁詢問筆錄），則證人乙○○
      在原審前開期日審理時所為證述，因已經過具結，且由被
      告對其行使憲法保障之對質詰問權，且與其之前在檢察官
      詢問時所為供述內容相同，自有證據能力。及其臺北縣政
      府警察局外事科外國人紙：此二份文件均係被告所填寫，
      用以向警方申報ＣＨＥＮＡＬＡＭＫ之美國三年十二月九
      日審理時均表示同意作為證據使用（見原審當日審判筆錄
      ），故此二份文件均具有證據能力，合先敘明。
（二）被告於九十一年九月二十五日至臺北縣政府警察局服務中
      心申報ＣＨＥＮＡＬＡＭＫ之美國錄前往美國在臺協會臺
      北辦事處向該處人員行使上開紀錄並申請補發ＣＨＥＮＡ
      ＬＡＭＫ之美國有臺北縣政府警察局外事科外國人法務部
      檢察司九十三年十月三日法檢司字第○九三○八○三九三
      三號函檢送美國司法部刑事司國際事務辦公室號函暨被告
      於民國九十一年十月二十八日向美國在臺協會臺北辦事處
      申請補發ＣＨＥＮＡＬＡＭＫ美國
      卷外）可按。
（三）本件之爭點重點：1.被告被訴刑法第二百十六條、第二百
      十四條行使公務員登載不實文書罪嫌部分，被告在主觀上
      究竟有無明知為不實事項而使公務員將該不實事項登載於
      其所掌之公文書上之犯意？2.被告被訴刑法第二百十六條
      、第二百十條行使偽造私文書部分，被告在客觀上有無在
      向美國在臺協會臺北辦事處申請補發ＣＨＥＮＡＬＡＭＫ
      美國
      如下：
　　1.就被告主觀上是否知悉ＣＨＥＮＡＬＡＭＫ之美國
      用供證明被告主觀上確有使公務員登載不實之犯意，然而
      ，由於被告與告訴人就同一待證事實－即其二人在台有無
      一同居住、被告有無詢問告訴人居留證及
      留證及
      Ｋ在臺灣就醫時是否需出示
      ，其二人所為之陳述出現極大之差異：
　　(1)告訴人乙○○於原審九十三年十二月九日審理時證稱：小
  　　孩ＣＨＥＮＡＬＡＭＫ在八十六年十月二十四日出生後三
    　個月即返回臺灣，因為被告要移民美國，為了取得美國公
      民身份，大部分時間待在美國，被告在臺灣的時間也沒有
      與我同住，我不知道她在那裡，小孩在臺灣是由我及我母
      親照顧，而且小孩子要看病、打預防針時，都要出示小孩
      的
      、居留證等資料平日均由我保管，被告也知道這些證件都
      由我保管，被告並不曾問過我小孩的
      等語（見原審卷當日審判筆錄）。
　　(2)被告則辯稱：小孩帶回臺灣以後，多半時間都是我在照顧
  　　，看診、打針也是我帶小孩去的，小孩的居留證、健保卡
    　相關的證件都是放在新店我與告訴人共同居住之處所，我
      要去申報小孩的
      留證及
      判筆錄）。
    (3)就告訴人與被告二人在臺有無一同居住、ＣＨＥＮＡＬＡ
      ＭＫ之居留證及由何人保管、被告有無詢問告訴人ＣＨＥ
      ＮＡＬＡＭＫ之居留證及ＣＨＥＮＡＬＡＭＫ在臺灣就醫
      時是否需出示
      訴人之供述二者間，可以想像的一定有一個人在訴訟上作
      虛偽不實之陳述，而我刑事訴訟法針對此被告與證人間或
      證人與證人間對於同一待證事實所為供述發生岐異甚大之
      情況發生時，為使審判者得於發現真實，即於第一百八十
      四條第二項規定由審判者命上述之人同時在場，就該項待
      證事實為對質，而刑事訴訟法既規定法院在行對質訊問時
      應命證人與證人或證人與被告同時在場，其最主要之立法
      意旨無非仍為只有上述之人同時在場，而由證人與證人或
      證人與被告同時對於待證事實輪流為釋明、辯論，方可達
      成尋求刑事訴訟法所欲達成之目的其一端─即真實之發現
      。故原審於九十三年十二月九日審理期日即命被告與告訴
      人就前述差異極大之供述進行對質訊問，而告訴人於原審
      當日審理程序進行後及與被告進行對質訊問後，僅改口承
      認被告與其在臺灣時是一同居住在新店之事實，至於ＣＨ
      ＥＮＡＬＡＭＫ
      其母保管云云，並仍堅稱ＣＨＥＮＡＬＡＭＫ就醫時除健
      保手冊外，亦須攜帶居留證，及被告從未詢問有關ＣＨＥ
      ＮＡＬＡＭＫ
    (4)然查，關於未滿六歲之兒童就醫時所使用之兒童健康手冊
    　，依據全民健康保險憑證管理與使用須知第四條第二項第
　　　二款之規定，其有效期限至兒童屆滿六歲之當年年底；又
  　　兒童就醫時，亦僅需出示兒童健康手冊即可，無庸出示任
    　何其他
      ，是告訴人證述ＣＨＥＮＡＬＡＭＫ就醫時除健保手冊外
      ，仍須攜帶居留證云云，即與事實不符，不足採信。再者
      ，全民健康保險法第十條第二項係規定何種身分者得參加
      全民健康保險，係以其身分之認定標準，與外僑就醫是否
      出示居留證或
      主管機關函詢之必要，公訴人就此部分之上訴指摘，容有
      誤會。
　　(5)告訴人所為上開證述內容，關於被告在臺灣居住之處所以
  　　及ＣＨＥＮＡＬＡＭＫ就醫時，是否需出示居留證等證明
    　文件等情，或因其與被告對質後翻異前詞、或因與事實不
      符而不足採信，均已如前所述；再者，關於ＣＨＥＮＡＬ
      ＡＭＫ及居留證究竟係由何人保管及被告有無詢問告訴人
      ＣＨＥＮＡＬＡＭＫ
      本件犯罪事實重要之點，被告與告訴人二人仍各執一詞，
      然查被告與告訴人雖為夫妻關係，惟其二人間感情不睦多
      年之事實，此為被告及告訴人所不爭執，且告訴人於檢察
      官偵查時亦陳稱：我與被告間有溝通問題，雙方冷戰中，
      想與被告離婚等語（見偵字卷第三八頁），顯見告訴人因
      與被告間婚姻長久不和，已有怨懟，復參以告訴人於原審
      審理時所為之證述內容，已有前述部分與事實不符之處，
      則告訴人證稱ＣＨＥＮＡＬＡＭＫ之由其保管及被告並無
      向告訴人詢問該等證件下落等情，可信度極低，尚難僅以
      其證述認定ＣＨＥＮＡＬＡＭＫ之詢問該等證件下落之事
      實。
　　(6)告訴人雖一再指稱被告欲達到帶ＣＨＥＮＡＬＡＭＫ出境
  　　之目的而為本件犯行，惟查，被告於九十一年九月二十五
    　日至臺北縣政府警察局服務中心申報ＣＨＥＮＡＬＡＭＫ
      之美國
      在臺協會臺北辦事處申請補發ＣＨＥＮＡＬＡＭＫ之美國
      ＥＮＡＬＡＭＫ辦理位於臺北市○○區○○路一四巷五號
      一樓之小耶魯幼兒學校註冊手續，此有小耶魯家長服務紀
      錄表一紙在原審卷可稽，倘若被告欲攜ＣＨＥＮＡＬＡＭ
      Ｋ出境，則被告應會立即、迅速地申請補發ＣＨＥＮＡＬ
      ＡＭＫ之
      ＣＨＥＮＡＬＡＭＫ之
      之意思，又何需為ＣＨＥＮＡＬＡＭＫ辦理入學註冊手續
      ？凡此種種，均難認定被告有任何欲攜ＣＨＥＮＡＬＡＭ
      Ｋ出境之行為，更遑論此係被告申報ＣＨＥＮＡＬＡＭＫ
      美國
　　(7)又被告辯稱：因為ＣＨＥＮＡＬＡＭＫ的
      將到期所以才急著為其辦理及居留證遺失及補發之手續等
      語。查ＣＨＥＮＡＬＡＭＫ之美國
      均確實於九十二年一月四日屆期，有外僑居留資料查詢「
      明細內容顯示畫面一紙在卷可稽（見偵字卷第十四頁），
      而被告九十一年九月二十五日、同年十月二十八日（即於
      該等證件屆期前二、三個月）開始準備辦理該等證件之延
      期手續，以使其子ＣＨＥＮＡＬＡＭＫ得繼續合法居留臺
      灣，與常情並無相違，蓋美國在台協會為外國註台機構，
      為配合申請
      時間提出申請，是屬合理，被告所為上開辯解，尚屬可信
      。
　　(8)再者，事實上不論被告是否曾出國，當時雙方及ＣＨＥＮ
  　　ＡＬＡＭＫ均係以新店市○○街為居所，亦為告訴人所
    　自承在卷（見原審卷九十三年十二月九日筆錄），因此，
      發現其等文件尋遍不著時，復向告訴人查詢，告訴人均以
      「不知」回應，依常理之經驗法則判斷，被告主觀上自認
      屬遺失，且在被告申報遺失後，於九十一年十一月二十四
      日仍由告訴人簽署一張同意函，內容明示：
      ‥‥‥（見偵查卷第三十一頁），在在係證明被告申報遺
      失時，主觀上並無謊報之犯意，當屬至明。
　　(9)綜上所述，被告既無告訴人所指訴其為本件犯行之動機，
  　　亦難僅以告訴人之證述認定被告主觀上明知ＣＨＥＮＡＬ
    　ＡＭＫ之美國故無積極證據足以認定被告主觀上有明知為
      不實事項而使公務員將該不實事項登載於其所掌之公文書
      上之犯意。
　2.依駐美國臺北經濟文化代表處與美國在臺協會間之刑事司法
  　互助協定經法務部檢察司向美國司法部請求協助調取被告向
    美國在台協會臺北辦事處申請補發ＣＨＥＮＡＬＡＭＫ美國
    以法檢司字第○九三○八○三九三三號函檢送美國司法部刑
    事司國際事務辦公室
    二五○三號涵及被告於民國九十一年十月月二十八日向美國
    在臺協會臺北辦事處申請補發ＣＨＥＮＡＬＡＭＫ美國
    之申請影本一份，自該申請文件影本內容以觀，該申請文件
    上並無任何告訴人乙○○之署押，故在客觀上即可認定被告
    並無偽造告訴人乙○○署押之行為甚明。
四、綜上所述，本件並無積極證據足以證明被告確有行使公務員
    登載不實文書及行使偽造私文書等犯行，自屬不能證明被告
    犯罪，原審為無罪之諭知，經核並無不合，公訴人上訴仍執
    前詞指摘原判決不當，為無理由，應予駁回。
據上論斷，應依刑事訴訟法第368條，判決如主文。
本案經檢察官李良忠到庭執行職務。
中　　華　　民　　國　　94　　年　　3 　　月　　22　　日
　　　　　　　　　臺灣高等法院刑事第五庭
                      審判長法　官房  阿  生
　　　　　　　　　　　　    法　官雷  元  結
　　　　　　　 　 　　　　　法　官蔡  光  治
以上正本證明與原本無異。
檢察官如不服本判決，應於收受送達後十日內向本院提出上訴書
狀，其未敘述上訴之理由者並得於提起上訴後十日內向本院補提
理由書（均須按他造當事人之人數附繕本）。
                            書記官陳  韋  杉
中　　華　　民　　國　　94　　年　　3 　　月　　23　　日
